【裁判字號】    98,家訴,68
【裁判日期】    981111
【裁判案由】    回復繼承權
【裁判全文】
臺灣臺南地方法院民事判決              98年度家訴字第68號
原      告  甲○○
被      告  施念汝
上列當事人間請求回復繼承權事件，經本院於民國98年10月28日
言詞辯論終結，判決如下：
    主      文
原告之訴駁回。
訴訟費用由原告負擔。
    事實及理由
一、被告經合法通知，無正當理由，未於言詞辯論期日到場，核
    無民事訴訟法第386條各款所列情形，爰依原告之聲請，由
    其一造辯論而為判決。
二、原告起訴主張：
  （一）被繼承人石川銘固係被告之子，唯被告與石川銘之父石
        林化早於民國77年11月25日離婚，並約定石川銘由石林
        化監護，石林化不幸於90年3月8日過世，石川銘之監護
        即輾轉由原告任之，以迄97年12月11日過世。
  （二）被告於90年8月6日鈞院90年度家聲字第79號聲請改定監
        護人事件訊問時即自承：伊自77年與石林化離婚後，即
        離家未與石川銘共同居住，10餘年來均未負擔過照顧石
        川銘之責，亦未與石川銘有任何聯絡，上述事實延至97
        年12月11日石川銘過世，前後長達20年左右，均仍舊慣
        。
  （三）查被繼承人石川銘出生未久即智障，其心神狀態已無辨
        別事理及處理事務之能力，於90年5月7日經鈞院以90年
        度禁字第45號裁定宣告為禁治產人，並於90年5月31日
        經鈞院以90年度監字第3號裁定，改定由原告為禁治產
        人石川銘之監護人確定在案。
  （四）又被繼承人石川銘「因精神分裂症，於87年2月4日至97
        年12月11日（即石川銘過世日）在本家（即龍華精神康
        復之家）接受復健治療，期間住院費用由臺南市政府補
        助75%，不足部分均由其姊甲○○小姐負擔」，亦有該
        康復之家居住證明書乙紙可稽。
  （五）按原告與被繼承人石川銘係姊弟關係，同係被告所生，
        被繼承人自幼智障，曾受禁治產宣告，既未娶妻生子，
        姊弟二人之父業於90年3月8日過世，被告復自77年間與
        石林化離婚前後即離家未再踏入家門，置原告與被繼承
        人二人生死於不顧，至98年7月3日聞獲石川銘業已於97
        年12月11日過世，竟擅往地政機關辦理繼承登記，被告
        身為人母，請伊自捫：天理、良心何在？
  （六）又按「對於被繼承人有重大之虐待或侮辱情事，經被繼
        承人表示其不得繼承者，喪失其繼承權」，民法第11
        45條第1項第5款訂有明文：
     1、「民法第1145條第1項第5款所稱被繼承人之表示，不必
        以遺囑為之」，最高法院著有22年上字第1250號判例足
        參。本件被繼承人自幼智障，復罹患精神分裂症，並經
        鈞院宣告禁治產在案，自難期被繼承人能表示被告不得
        繼承。
     2、「民法第1145條第1項第5款所謂對於被繼承人有重大之
        虐待情事，係指以身體上或精神上之痛苦加諸於被繼承
        人而言，凡對於被繼承人施加毆打，或對之負有扶養義
        務而惡意不予扶養者，固均屬之，即被繼承人終年臥病
        在床，繼承人無不能探視之正當理由，而至被繼承人死
        亡為止，始終不予探視者，衡諸我國重視孝道固有倫理
        ，足致被繼承人感受精神上莫大痛苦之情節，亦應認有
        重大虐待之行為」，最高法院亦著有74年台上字第1870
        號判例足參。被告之「不慈」與「不孝」無殊，其行徑
        予被繼承人，自亦應認屬重大虐待之行為，方符倫理。
  （七）另被繼承人之系爭土地與建物與原告之土地與建物均係
        90年間繼承自父親石化林，持分各2分之1，其時被告既
        已無何繼承權，事隔7、8年，被告竟出面攫登石化林之
        子石川銘之遺產，若石林化、石川銘父子二人地下有知
        ，不知將情何以堪？
  （八）爰聲明：
     1、被告應將石川銘所遺坐落臺南市○區○○段1019-27地
        號、面積783.00平方公尺、持分80分之1建地，暨同市
        區段748建號、門牌號碼同原告、面積54.25平方公尺、
        持分2分之1建物，於98年7月20日所辦理之繼承登記予
        以塗銷。
     2、確認原告對石川銘之遺產有繼承權存在，其應繼分為全
        部。
三、得心證之理由：
  （一）按對於被繼承人有重大之虐待或侮辱情事，經被繼承人
        表示其不得繼承者，喪失其繼承權，民法第1145條第1
        項第5款固定有明文，且該表示不必以遺囑為之（參最
        高法院22年上字第1250號判例），惟依上開條文規定，
        仍須以被繼承人有意思表示為要件。
     1、經查，原告主張其與被繼承人石川銘均為被告之子女，
        惟被告與渠等之父親石林化已於77年11月25日離婚，並
        約定原告與被繼承人石川銘均由父親石林化監護，嗣被
        繼承人之父親石林化於90年2月21日死亡後，被繼承人
        石川銘於90年5月7日經本院90年度禁字第45號宣告禁治
        產，由祖母熊許月桂為其法定監護人，後因監護人熊許
        月桂年歲已高，而由原告聲請改定監護人，並經本院90
        年度監字第3號裁定由原告為被繼承人石川銘之監護人
        等情，有原告所提戶籍謄本在卷可稽，並經證人即原告
        祖母熊許月桂到庭證稱：「被繼承人石川銘從4、5歲到
        唸殘障學校都是我在照顧，他從小就不會講話，石川銘
        近10歲左右他父親就送他去康復之家，直到過世都在康
        復之家，石川銘從小到死亡為止都不認識家人，也不會
        說話。石川銘的生活費用都是他父親支付，他父親過世
        後可以半年向團管區領一次費用，半年約領新台幣六萬
        多元，原告申請後就會寄到康復之家」等語屬實（參本
        院98年10月28日訊問筆錄），復經本院調閱上開禁治產
        宣告及改定監護人案卷查核屬實，堪可採信；又原告主
        張被繼承人石川銘於97年12月11日死亡後，被告於98年
        7月3日以繼承為原因，繼承被繼承人石川銘所遺坐落臺
        南市○區○○段1019之27地號土地應有部分80分之1及
        其上748建號應有部分2分之1（下稱系爭房地）一節，
        亦有原告所提土地及建物登記第一類謄本在卷可佐，亦
        堪信為真實。
     2、惟查，被繼承人石川銘既自幼時起至死亡為止，均無法
        言語，且不認得家人，並自10歲左右即住居康復之家，
        復經本院宣告禁治產在案，已如前述，堪認被繼承人石
        川銘係無行為能力之人，且無法為意思表示，則依首揭
        說明，縱或被告於離婚後不曾探視或扶養被繼承人，亦
        難認被告之行為已足致被繼承人石川銘感受精神上莫大
        之痛苦，並曾為被告不得繼承之意思表示，則原告依民
        法第1045條第1項第5款主張被告已喪失對被繼承人石川
        銘之繼承權云云，尚無足採。
  （二）從而，原告請求撤銷被告對被繼承人所遺系爭房地之繼
        承登記，並確認原告對被繼承人之遺產有繼承權存在，
        均為無理由，應予駁回。
三、訴訟費用負擔之依據：民事訴訟法第78條。
中    華    民    國    98    年    11    月    11    日
                  家事法庭法  官  林育幟
上為正本係照原本作成。
如對本判決上訴，須於判決送達後20日內向本院提出上訴狀。
中    華    民    國    98    年    11    月    11    日
                          書記官  陳世明

司法院資訊處製作；財團法人民間司法改革基金會備份。
